【裁判字號】    89,重訴更,5
【裁判日期】    890524
【裁判案由】    清償借款
【裁判全文】
臺灣臺北地方法院民事判決  八十九年度重訴更字第五號
    原      告  華南商業銀行股份有限公司
    法定代理人  丙○○
    訴訟代理人  郭方桂  律師
    被      告  乙○○  住台北縣板橋市○○路○段一三八巷十號五樓
                甲○○  住台北市○○○路○段一三○巷五弄四號五樓
                戊○○  住同右.
                丁○○  住台北市○○○路○段二一六巷十九弄四號五樓
右當事人間請求清償借款等事件，曾經本院以八十六年度重訴字第一一四四號判決，
經被告對之提起上訴，嗣由臺灣高等法院以八十八年度重上字第二八六號判決對於本
件被告之部分廢棄，發回本院更為判決如左：
    主    文
被告乙○○、甲○○、戊○○應與發回前判決確定之被告東怡營造工程股份有限公司
、楊惠娥連帶給付原告新台幣壹億肆仟陸佰零柒萬伍仟陸佰伍拾壹元及如附表所示之
利息、違約金。
被告丁○○應就前項所命給付之金額，於其繼承楊金村之遺產範圍內，與發回前判決
確定之被告東怡營造工程股份有限公司、楊惠娥及其餘被告負連帶給付之責。
第一審訴訟費用由被告與發回前判決確定之被告東怡營造工程股份有限公司、楊惠娥
連帶負擔；發回前第二審訴訟費用由被告與發回前判決確定之被告楊惠娥連帶負擔。
    事    實
甲、原告方面：
  壹、聲明：如主文所示。
  貳、陳述：
    一、發回前判決確定之被告東怡營工程造股份有限公司（下稱東怡公司）於民國
        （下同）八十五年十一月一日及八十六年二月四日向原告借款新台幣（下同
        ）一億二千五百二十七萬二千三百六十六元，另於八十六年三月一日透支三
        千萬元，合計一億五千五百二十七萬元二千三百六十六元，除丁○○外之其
        餘被告及判決確定之被告楊惠娥暨訴外人楊金村均為該借款之連帶保證人。
        楊金村於八十六年四月十日死亡，被告丁○○為其繼承人。而前開借款陸續
        到期，扣除被告甲○○、戊○○共同清償一千三百萬元．仍餘有一億四干六
        百零七萬五千六百五十一元及如附表所示之利息、違約金尚未清償。
    二、被告甲○○、戊○○對借據上所蓋被告東怡公司及法定代理人楊金村印章之
        其正並不爭執，又斯時楊金村為東怡公司之董事長，其對外即有代表被告東
        怡公司之權限。被告既不能舉證被告東怡公司及楊金村之印章遭盜用，僅以
        訴外人楊金村因罹患癌症，自八十五年九月至八十六年四月間數度進出醫院
        治療，不可能自行或授權他人辦理，而推論為另一被告乙○○所盜蓋，顯不
        足採。
    三、被告於七十九年二月七日簽訂保證書時固均為被告東怡公司之監察人，惟上
        開保證書上並未有任何「董監連保」之條款，原告亦否認該保證契約係以被
        告之監察人身分存在為有效條件，尚難認被告未終止該保證契約前即因解任
        監察人職務，而免除保證責任。
    四、被告抗辯，彼等於七十九年所簽訂之前開保證書，擔保範圍僅限於東怡公司
        因「新光天母忠誠出租大樓新建工程」，而該工程已於八十二年五月完工，
        所借款項亦已清償，彼等對於東怡公司於八十五年、八十六年之借款，毋庸
        負責部分，與本件未定期間之最高限額保證契約之性質不符，無法爰用。
    五、本件未定期間之最高限額保證契約既已定有保證責任之最高限額，保證人並
        得依民法第七百五十四條規定，隨時終止保證契約，保證人責任已有相當限
        制，是該保證契約並不違反誡實信用原則。又所謂消費者，依消費者保護法
        第二條之立法解釋，指以消費為目的而為交易、使用商品或接受服務者而言
        。銀行或其他金融機構與連帶保證人間所訂立之保證契約，乃保證人擔保借
        款人對金融機構債務之清償責任，金融機構對保證人並未提供任何商品或服
        務，保證人並未因有保證契約而自銀行獲得報償，其性質應屬單務、無償契
        約，尚非屬消費者保護法之有關消費法律關係，自無該法之適用。
    六、原告並無免除債務之意思，被告亦自承證人蔡淑慧、黃純隆曾告知「部分清
        償，不可能免除保證人責任，只是同意將來不再繼續執行保證人名下財產」
        ，被告甲○○亦自承證人告知此事，且原告予被告甲○○、戊○○之書函僅
        表示請免或同意不再執行申請人之財產及所得，尚與免除債務有別。
    七、依連帶保證之法律關係請求被告應與發回前判決確定之被告即借款人東怡公
        司及連帶保證人楊惠娥連帶給付一億四干六百零七萬五千六百五十一元及如
        附表所示之利息、違約金，應為有理由。
  、證據：
乙、被告方面：
    被告乙○○等均未於言詞辯論期日到場，亦未提出書狀作何聲明或陳述。
    理    由
甲、程序方面：
    本件被告等未於言詞辯論期日到場，核無民事訴訟法第三百八十六條所列各款情
    形，應依原告之聲請，由其一造辯論而為判決。
乙、得心證之理由：
  一、原告起訴主張：緣已經本案發回前第一審判決確定之東怡公司於八十五年十一
      月一日及八十六年二月四日向原告借款一億二千五百二十七萬二千三百六十六
      元，另於八十六年三月一日透支三千萬元，合計一億五千五百二十七萬元二千
      三百六十六元，除丁○○外，其餘被告暨訴外人楊金村均為該借款之連帶保證
      人，楊金村於八十六年四月十日死亡，被告丁○○為其繼承人，經查上開借款
      陸續到期，扣除被告甲○○、戊○○共同清償一千三百萬元仍餘有一億四千六
      百零七萬五千六百五十一元及如附表所示之利息、違約金尚未清償，爰依消費
      借貸、連帶保證及繼承之法律關係訴請被告連帶給付上開金額等語。
  二、被告等於本案發回前第一審則以丁○○對訴外人楊金村之遺產已為限定繼承之
      聲請，被告甲○○、戊○○於七十九年間因擔任東怡公司之董監事，始任該公
      司借款之連帶保證人，惟被告二人於八十二年間已解任董監事職務，故對於該
      公司於八十五年、八十六年之借款自毋庸負連帶清償之責，又該等借款均係被
      告乙○○所冒貸，非東怡公司法定代理人楊金村親為，亦未經董事會決議，應
      屬無效，況被告甲○○、戊○○已共同清償一千三百萬元，原告已同意免除該
      二人之保證債務，又甲○○、戊○○於本案發回前第二審亦曾以：渠等於七十
      九年二月七日所簽立之保證書，其效力並不及於本件借款。又原告之免除債務
      申請書及上訴人覆函雖無「免除」之用語，其真意顯係請求「免除」及為「免
      除」之意思表示等語資為抗辯。
  三、原告主張東怡公司於八十五年十一月一日及八十六年二月四日向原告借款一億
      二千五百二十七萬二千三百六十六元，另於八十六年三月一日透支三千萬元，
      合計一億五千五百二十七萬元二千三百六十六元，除丁○○外之其餘被告暨訴
      外人楊金村均為該借款之連帶保證人，楊金村於八十六年四月十日死亡，被告
      丁○○為其繼承人，經查上開借款陸續到期，扣除被告甲○○、戊○○共同清
      償一千三百萬元仍餘有一億四千六百零七萬五千六百五十一元及利息、違約金
      尚未清償之事實，業據其提出借據、授信約定書、保證書、戶籍謄本等件為證
      。被告雖辯稱，該等借款均係被告乙○○所冒貸，非東怡公司法定代理人楊金
      村親為，亦未經董事會決議，應屬無效云云。惟查，私文書經本人或其代理人
      簽名、蓋章或按指印或有法院或公證人之認證者，推定為真正，又董事長對內
      為股東會、董事會及常務董事會主席，對外代表公司，民事訴訟法第三百五十
      八條、公司法第二百零八條第三項分別定有明文。次按私文書經本人或其代理
      人簽名、蓋章者，推定為真正，又印章由自己蓋用，或由有權使用之人蓋用為
      常態，由無權使用之人蓋用為變態，故主張變態事實之當事人，應就此負舉證
      責任。本件被告對借據上所蓋被告東怡公司及法定代理人楊金村印章之真正並
      不爭執，自應推定該借據為真正，又斯時楊金村為東怡公司之董事長，有公司
      登記事項卡附卷足稽，其對外即有代表被告東怡公司之權限。被告既不能舉證
      被告東怡公司及楊金村之印章遭盜用，僅以訴外人楊金村因罹患癌症，自八十
      五年九月至八十六年四月間數度進出醫院治療，不可能自行或授權他人辦理，
      而推論為另一被告乙○○所盜蓋，顯不足採。
  四、被告次辯稱，被告甲○○、戊○○於七十九年間因擔任東怡公司之董監事，始
      任該公司借款之連帶保證人，惟被告三人於八十二年間已解任董監事職務，故
      對於該公司於八十五年、八十六年之借款自毋庸負連帶清償云云。然查，保證
      人與債權人約定就債權人與主債務人間所生一定債之關係範圍內之不特定債務
      ，預定最高限額，由保證人保證之契約，學說上稱為最高限額保證。此種保證
      契約如定有期間，在該期間內所生約定範圍內之債務，不逾最高限額者，均為
      保證契約效力所及；如未定期間，保證契約在未經保證人依民法第七百五十四
      條規定終止或有其他消滅原因以前，所生約定範圍內之債務，亦同。故在該保
      證契約有效期間內，已發生約定範圍內之債務，縱因清償或其他事由而減少或
      消滅，該保證契約依然有效，嗣後所生約定範圍內之債務，於不逾最高限額者
      ，債權人仍得請求保證人履行保證責任（最高法院七十七年台上字第九四三號
      判例意旨參照）。經查本件被告甲○○、戊○○依保證書約定，係保證被告東
      怡公司「現在（包括過去所負現在尚未清償及將來所負．．一切債務以新台幣
      陸億元為限額）」之連帶清償之責，核其性質應屬前開未定期間之最高限額保
      證契約，保證契約在未經被告甲○○、戊○○依民法第七百五十四條規定終止
      或有其他消滅原因以前，所生約定範圍內之債務，不逾最高限額者，均為保證
      契約效力所及。被告甲○○、戊○○於七十九年二月七日簽訂保證書時固均為
      被告東怡公司之董監事，惟上開保證書上並未有任何「董監連保」之條款，原
      告亦否認該保證契約係以被告甲○○、戊○○之董監事身分存在為有效條件，
      尚難認被告三人未終止該保證契約前即因解任董監事職務，而免除保證責任。
      至被告甲○○、戊○○另抗辯，彼等於七十九年所簽訂之前開保證書，擔保範
      圍僅限於東怡公司因「新光天母忠誠出租大樓新建工程」，而該工程已於八十
      二年五月完工，所借款項亦已清償，彼等對於東怡公司於八十五年、八十六年
      之借款，毋庸負責云云，顯與本件未定期間之最高限額保證契約之性質不符，
      亦不足採。復查，本件未定期間之最高限額保證契約既已定有保證責任之最高
      限額，保證人並得依民法第七百五十四條規定，隨時終止保證契約，保證人責
      任已有相當限制，被告二人抗辯該保證契約違反誠實信用原則，及消費者保護
      法第十一條、第十二條之規定而無效，並無理由。
  五、至被告甲○○、戊○○辯稱因二人已共同清償一千三百萬元，原告已同意免除
      該二人之保證債務云云。經查，被告甲○○及戊○○於同年月三十日以申請書
      向原告表示：「本人甲○○、戊○○原分別任職東怡營造工程股份有限公司總
      經理及董事，八十二年一月起均已不再參與公司業務經營，近日貴行通知本人
      仍應履行並擔負該公司事後借款之連帶保證責任顯然非常不公平，基於對該公
      司道義責任，申請人願意一次共同代償新台幣壹仟參佰萬元整，同時請求(一)貴
      分行塗銷本人戊○○座落於台北市○○街三八二號不動產第一順位抵押權計新
      台幣玖拾萬元整(二)貴行同意事後對申請人所負保証東怡營造之債務不再執行申
      請人之財產及所得懇請准予同意」等語（發回前原審卷第一百十二頁、第一百
      十三頁），並於同年十月十三日共同代償東怡營造工程股份有限公司積欠原告
      部份債務一千三百萬元。原告則於同日將上述抵押物之他項權利證明書及抵押
      權塗銷同意書交付被告甲○○及戊○○，並於同年十月十六日以華京東（放）
      字第五三七號函向被上訴人甲○○及戊○○表示略以：「台端等已於八十六年
      十月十三日共同代償東怡營造工程股份有限公司積欠本行部份債務新台幣壹仟
      佰萬元整，本行茲同意塗銷戊○○女士前提供座落於台北市○○街不動產抵
      押權九十萬元，並事後台端等對東怡營造工程股份有限公司之保證債務，本行
      不再執行台端等之財產及所得」等語（發回前原審卷第三百零一頁），原告否
      認以此同意免除債務，而證人即承辦被上訴人甲○○、戊○○申請案之上訴人
      職員蔡淑慧、黃純隆結證稱部分清償，不可能免除保證人責任，只是同意將來
      不再繼續執行保證人名下財產，有將此銀行作業情形及不能免除債務告訴甲○○等語（發回前二審卷八十八年十一月十七日準備程序筆錄），被告甲○○亦
      自承證人告知此事，且依上開書函僅表示請免或同意不再執行申請人之財產及
      所得，參諸債務消滅原因不一，亦有債務清償、相互抵銷等情形，非僅強制執
      行一途，故同意不執行財產，尚與免除債務有別，無從執此即謂被上訴人同意
      免除債務。
  六、從而，原告依連帶保證之法律關係請求甲○○、戊○○、乙○○應與發回前原
      審被告即借款人東怡公司連帶給付一億四千六百零七萬五千六百五十一元，及
      如附表所示之利息及違約金應為有理由，應予准許。又繼承人得限定以因繼承
      所得之遺產，償還被繼承人之債務，民法第一千一百五十四條定有明文。本件
      被告丁○○為訴外人楊金村之繼承人，並於繼承開始三個月內向法院為限定繼
      承之聲請，業經發回前原審調閱本院八十六年度繼字第三八八號卷宗審核屬實
      ，則其對訴外人楊金村之保證債務一億四千六百零七萬五千六百五十一元及如
      附表所示之利息及違約金，以其繼承楊金村之遺產範圍，負連帶清償責任。
丙、結論：
    本件原告之訴為有理由，依民事訴訟法第三百八十五條第一項前段、第八十五條
    第二項，判決如主文。
中      華      民      國    八十九    年      五      月    二十四  日
                                            民事第四庭法      官  洪于智
右為正本係照原本作成
如對本判決上訴，須於判決送達後廿日內向本院提出上訴狀
中      華      民      國    八十九    年      五      月    二十四    日
                                                      法院書記官  林佳蘋


司法院資訊處製作；財團法人民間司法改革基金會備份。
